臺灣臺南地方法院民事判決
110年度訴字第1211號
原      告  台新國際商業銀行股份有限公司

法定代理人  尚瑞強  
訴訟代理人  蘇炳璁  
            陳瑋杰  
被      告  林國雄  
            林國賢  
            鄭林桂花
訴訟代理人  鄭明進  
上列當事人間請求撤銷遺產分割登記等事件，經本院於民國111
年1月20日言詞辯論終結，判決如下：
    主  文
確認被告間就如附表所示之土地，所為如附表所示遺產分割之債
權行為及所有權移轉登記之物權行為均不存在。
被告鄭林桂花應將如附表所示之土地，於民國一百零五年三月二
日以分割繼承為原因，所為之所有權移轉登記予以塗銷。
原告其餘之訴駁回。　
訴訟費用由被告負擔。　　
    事實及理由
壹、程序事項：
一、被告林國雄、林國賢經合法通知，均未於言詞辯論期日到場
    ，核無民事訴訟法第386條所列各款情形，爰依原告之聲請
    ，由其一造辯論而為判決。
二、按確認法律關係之訴，非原告有即受確認判決之法律上利益
    者，不得提起之，民事訴訟法第247條第1項前段定有明文。
    所謂即受確認判決之法律上利益，係指法律關係之存否不明
    確，原告主觀上認其在法律上之地位有不安之狀態存在，且
    此種不安之狀態，能以確認判決將之除去者而言（最高法院
    52年台上字第1240號判決意旨參照）。本件原告備位聲明主
    張被告就如附表所示之土地（下稱系爭土地），所為如附表
    所示遺產分割之債權行為及所有權移轉登記之物權行為（下
    稱系爭債權及物權行為），係屬通謀虛偽意思表示而無效等
    情，而系爭債權及物權行為是否存在，足以影響原告能否代
    位其債務人即被告林國雄，請求被告鄭林桂花塗銷如附表所
    示之所有權移轉登記（下稱系爭所有權移轉登記），堪認原
    告主觀上就此法律上地位確有不安之狀態，且能以確認判決
    將之除去，是原告請求確認系爭債權及物權行為不存在，即
    有確認利益，先予敘明。
貳、實體部分：　　
一、原告起訴主張：
　㈠先位聲明部分：被告林國雄前向原告申請信用卡（帳號：000
    0000000000000）及現金卡（帳號：000000000000000）使用
    ，嗣被告林國雄未依約繳款，至民國110年8月19日止，尚積
    欠本金新臺幣（下同）603,760元及其利息未清償，原告已
    向本院聲請對被告林國雄核發支付命令，並取得債權憑證，
    然被告林國雄名下無財產可供強制執行，已陷於無資力狀態
    。被告林國雄之父林慈德於90年9月22日死亡後，遺有系爭
    土地，被告為林慈德之繼承人，且均無拋棄繼承之情形，惟
    被告林國雄因積欠原告上開款項，恐辦理繼承登記後為原告
    追索，乃與被告林國賢、鄭林桂花合意，由被告鄭林桂花繼
    承系爭土地，並於105年3月2日完成系爭所有權移轉登記，
    被告林國雄則全然放棄登記為所有權人，該行為等同將被告
    林國雄應繼承之財產權利無償移轉與被告鄭林桂花，害及原
    告之債權。為此，先位依民法244條第1項、第4項規定，起
    訴請求撤銷被告間之系爭債權及物權行為，並請求被告鄭林
    桂花塗銷系爭所有權移轉登記。
　㈡備位聲明部分：原告於104年間曾代位被告林國賢，對被告林
    國雄、鄭林桂花及訴外人林呂金月（104年12月9日歿）提起
    分割遺產之訴，經本院以104年度南簡字第307號判決（下稱
    系爭前案判決）被告與林呂金月應就被繼承人林慈德所遺之
    系爭土地辦理繼承登記，系爭土地並依被告與林呂金月之應
    繼分比例（即各4分之1）分割為分別所有。系爭前案判決確
    定後兩造即受既判力拘束，被告間既已知悉系爭前案判決，
    應依判決辦理繼承登記，然被告非但未依系爭前案判決所示
    ，依應繼分比例辦理分割登記，更於105年2月23日作成遺產
    分割協議書，約定將系爭土地所有權均移轉登記與被告鄭林
    桂花，復於105年3月2日以分割繼承為由將系爭土地所有權
    移轉登記與被告鄭林桂花，則被告間就系爭債權及物權行為
    應屬通謀虛偽意思表示之行為甚明，依民法第87條第1項之
    規定，其等之意思表示當然無效，系爭債權及物權行為應不
    存在，被告鄭林桂花自應塗銷系爭所有權移轉登記。為此，
    原告備位依民法第87條第1項前段、第113條之規定，起訴請
    求確認系爭債權及物權行為不存在，並代位被告林國雄請求
    被告鄭林桂花應塗銷系爭所有權移轉登記等語。
　㈢並聲明：
　　⒈先位聲明：⑴被告就系爭土地所為之系爭債權及物權行為，
      均應予撤銷。⑵被告鄭林桂花應將系爭土地之系爭所有權
      移轉登記予以塗銷。
　　⒉備位聲明：⑴確認被告間就系爭土地所為之系爭債權及物權
      行為均不存在。⑵被告鄭林桂花應將系爭土地之系爭所有
      權移轉登記予以塗銷。
二、被告抗辯：
　㈠被告鄭林桂花：對原告主張沒有意見，同意原告之請求，回
    復為各4分之1，亦同意塗銷系爭所有權移轉登記等語。
　㈡被告林國雄、林國賢均未於言詞辯論期日到場，亦未提出書
    狀作何聲明或陳述。
三、得心證之理由：
  ㈠原告主張被告林國雄前向原告申請信用卡及現金卡使用，未
    依約繳款，至110年8月19日止，尚積欠本金603,760元及其
    利息未清償，原告已向本院聲請對被告林國雄核發支付命令
    並取得債權憑證，然被告林國雄名下無財產可供強制執行，
    已陷於無資力狀態；被告林國雄之父林慈德於90年9月22日
    死亡後，遺有系爭土地，被告為林慈德之繼承人，且均無拋
    棄繼承之情形；被告於105年2月23日簽立遺產繼承分割協議
    書，合意將系爭土地均由被告鄭林桂花繼承，並於105年3月
    2日完成所有權移轉登記為被告鄭林桂花所有等情，業據原
    告提出本院109年度司促字第22475號支付命令暨確定證明書
    、108年7月10日南院武107司執坤字第50608號債權憑證、10
    2年3月28日102南院勤家字第1020013807號函、系爭土地第
    二類謄本及異動索引為證（見本院卷第24至33頁），並有系
    爭土地第一類謄本、臺南市歸仁地政事務所110年9月1日所
    登記字第1100079684號函檢附之系爭所有權移轉登記相關資
    料及財政部南區國稅局新化稽徵所110年9月10日南區國稅新
    化營所字第1102548712號函檢附之林慈德遺產稅逾核課期間
    證明書附卷可參（見本院卷第71至89頁、第111至113頁、第
    155至161頁），復為被告鄭林桂花所不爭執，另被告林國雄
    、林國賢對於原告主張之前開事實，已於相當時期受合法之
    通知，而於言詞辯論期日不到場，亦未提出準備書狀爭執，
    依民事訴訟法第280條第3項準用同條第1項之規定，視同自
    認，是原告主張之前揭事實，自堪信為真正。
  ㈡原告主張先位之訴部分： 
　　⒈按債務人所為之無償行為有害及債權者，債權人得聲請法
      院撤銷之。債務人所為之有償行為，於行為時明知有損害
      於債權人之權利者，以受益人於受益時，亦知其情事者為
      限，債權人得聲請法院撤銷之。前條撤銷權，自債權人知
      有撤銷原因時起，1年間不行使，或自行為時起經過10年
      而消滅。民法第244條第1項、第2項、第245條分別定有明
      文。而民法第245條所謂撤銷原因係指構成行使撤銷權要
      件之各事由而言，在無償行為，應自知有害及債權之事實
      時起算；在有償行為，則除知有害及債權之事實外，並須
      知債務人及受益人亦知其情事時起算1年之期間。又民法
      第244條第1項之撤銷訴權，依同法第245條規定，自債權
      人知有撤銷原因時起，1年間不行使而消滅。該項法定期
      間為除斥期間，其時間經過時權利即告消滅。此項除斥期
      間有無經過，縱未經當事人主張或抗辯，法院亦應先為調
      查認定，以為判斷之依據（最高法院85年台上字第1941號
      判決意旨可資參照）。
    ⒉原告雖主張其於110年7月27日查找時，發現系爭土地發生
      得撤銷之原因，故於110年8月19日向本院提起本件撤銷遺
      產分割之訴等語，並提出載有列印時間為110年7月27日之
      系爭土地第二類謄本為證（見本院卷第29至30頁）。惟查
      ，系爭土地於105年3月2日經移轉登記為被告鄭林桂花所
      有後，原告即曾於106年4月7日調取系爭土地之第二類登
      記謄本及異動索引、復於107年2月22日再次調取系爭土地
      之第二類謄本等情，有中華電信股份有限公司數據通信分
      公司110年9月7日數府三字第1100002081號函檢附系爭土
      地之地政電子謄本申請紀錄、HiNet地政電傳系統資料存
      卷可稽（見本院卷第103至107頁），且依原告所述，被告
      林國雄自94年起即積欠原告借款（見本院卷第266頁），
      足認原告早於106年4月間應已知悉系爭土地業以分割登記
      為原因移轉登記為被告鄭林桂花所有，而有害及原告對被
      告林國雄之借款債權，然原告遲至110年8月23日始提起本
      件訴訟請求撤銷系爭債權及物權行為，有本院收文戳章印
      文蓋於原告起訴狀在卷可查，距原告早於106年4月間即知
      悉系爭債權及物權行為有害於原告之借款債權時起，相隔
      超過4年，顯已逾債權人訴請法院撤銷債務人無償詐害行
      為之1年除斥期間，依民法第245條規定，原告之撤銷權已
      經消滅，不得提起本件撤銷詐害行為之訴。
　　⒊原告雖主張其於106年4月間調閱系爭土地謄本之原因，係
      因當時原告與被告林國賢、鄭林桂花間，有土地之贈與行
      為及贈與登記相關訴訟，並非係因本件撤銷遺產分割登記
      訴訟之原因而調閱，故本件原告先位主張並未逾除斥期間
      等語，並提出本院106年度南司簡調字第455號調解筆錄為
      證（見本院卷第205頁）。然觀諸該調解筆錄所載，原告
      係與被告林國賢、鄭林桂花就臺南市○○區○○○段○○段0000
      地號土地（權利範圍6分之2）、1118-5地號土地（權利範
      圍12分之2）成立調解，而非就系爭土地成立調解；況縱
      然原告係因另案而於106年4月間調取系爭土地之謄本及異
      動索引，然原告於調取當時仍可知悉系爭土地業經移轉為
      被告鄭林桂花所有，且系爭債權及物權行為係有害於原告
      對被告林國雄之債權等情，故原告上開所述尚難採認。從
      而，原告先位依民法第244條第1項、第4項規定，請求撤
      銷被告間就系爭土地所為之系爭債權及物權行為，並請求
      被告鄭林桂花塗銷系爭所有權移轉登記，尚屬無據，不應
      准許。
  ㈢原告主張備位之訴部分：　
　　⒈經查，原告主張其於104年間曾代位被告林國賢，對林呂金
      月及被告林國雄、鄭林桂花提起分割遺產之訴，經本院以
      系爭前案判決被告與林呂金月應就被繼承人林慈德所遺之
      系爭土地辦理繼承登記，系爭土地並依被告與林呂金月之
      應繼分比例（即各4分之1）分割為分別所有，然系爭前案
      判決確定後，被告並未依系爭前案判決辦理分割登記，卻
      為系爭債權及物權行為，故被告間就系爭土地所為之系爭
      債權及物權行為均係虛偽意思表示，應屬無效等情，業據
      原告提出系爭前案判決、本院104年度南簡字第307號裁定
      暨確定證明書為證（見本院卷第198至204頁），而被告鄭
      林桂花已表示對原告主張沒有意見，同意原告之請求，亦
      同意塗銷系爭所有權移轉登記等語（見本院卷第265至266
      頁、第320頁），另被告林國雄、林國賢對於原告主張之
      前揭事實，已於相當時期受合法之通知，而於言詞辯論期
      日均不到場，亦均未提出準備書狀爭執，依民事訴訟法第
      280條第3項準用同條第1項之規定，亦視同自認，故原告
      主張之此部分事實，堪認可採。
    ⒉按表意人與相對人通謀而為虛偽意思表示者，其意思表示
      無效，民法第87條第1項定有明文。次按，無效法律行為
      之當事人，於行為當時，知其無效或可得而知者，應負回
      復原狀或損害賠償責任；債務人怠於行使其權利時，債權
      人因保全債權，得以自己之名義，行使其權利，民法第11
      3條及第242條分別定有明文。經查，被告間就系爭土地所
      為之系爭債權及物權行為，既係通謀而為虛偽意思表示，
      均屬無效，則原告請求確認被告間就系爭土地所為之系爭
      債權及物權行為不存在，即屬有據。又被告間就系爭土地
      所為系爭債權及物權行為，既係出於被告通謀而為虛偽意
      思表示，被告於行為當時自應知其為無效，被告林國雄自
      得本於民法第113條之規定，訴請被告鄭林桂花塗銷系爭
      所有權移轉登記，以回復原狀，惟被告林國雄至今仍未依
      民法第113條之規定，訴請塗銷系爭所有權移轉登記，顯
      已怠於行使民法第113條所定之權利。再被告林國雄積欠
      原告前開借款債務，已如前述，原告自為被告林國雄之債
      權人，系爭所有權移轉登記未予塗銷，顯足以妨礙原告對
      被告林國雄所有之系爭土地行使權利，則原告因保全債權
      ，自得代位被告林國雄行使民法第113條所定之權利。準
      此，原告依民法第242條規定，代位被告林國雄，依民法
      第113條規定，請求被告鄭林桂花塗銷系爭所有權移轉登
      記，亦屬有據，應予准許。
四、綜上所述，原告先位主張被告侵害其債權，依民法第244條
    第1項、第4項規定，請求撤銷被告間就系爭土地所為之系爭
    債權及物權行為，並請求被告鄭林桂花塗銷系爭所有權移轉
    登記，為無理由，應予駁回；原告備位主張被告就系爭土地
    所為之系爭債權及物權行為屬通謀虛偽意思表示，依民法第
    87條第1項前段、第113條、第242條前段規定，請求確認被
    告間就系爭土地所為之系爭債權及物權行為不存在，並代位
    被告林國雄請求被告鄭林桂花塗銷系爭所有權移轉登記，則
    有理由，應予准許。
五、本件事證已臻明確，兩造其餘主張陳述及攻擊防禦方法，經
    本院審酌後，認均不影響本件判決結果，爰不一一論述，併
    此敘明。
六、訴訟費用負擔之依據：民事訴訟法第79條。 
中　　華　　民　　國   111    年     2    月    11    日
                  民事第二庭    法  官  余玟慧
以上正本係照原本作成　　　　　　　　　　　　　　　　　　
如對本判決上訴，須於判決送達後20日內向本院提出上訴狀。如
委任律師提起上訴者，應一併繳納上訴審裁判費。
附表：
編號 種類 被繼承人林慈德之遺產 權利範圍 1 土地 臺南市○○區○○○段○○段0000地號 6分之1 2 土地 臺南市○○區○○○段○○段0000地號 6分之1 備註：被告間就上開土地登記之遺產繼承分割日期為105年2月23日、登記日期為105年3月2日，登記機關為臺南市歸仁地政事務所，以105年歸地字第013740號收件。    
中　　華　　民　　國　　111 　年　　2 　　月　　17　　日
                                書記官  于子寧